臺灣高等法院民事判決　　　　　　　　 94年度重上字第211號
上　訴　人　華僑商業銀行股份有限公司
法定代理人　甲○○
訴訟代理人　謝文欽律師
　　　　　　張世昌律師
　　　　　　吳上晃律師
複 代理 人　張逸婷律師
被 上訴 人　乙○○
　　　　　　戊○○
　　　　　　己○○
　　　　　　癸○○○(即丙○○之承受訴訟人)
　　　　　　丁○○(即丙○○之承受訴訟人)
　　　　　　庚○○(即丙○○之承受訴訟人)
　　　　　　辛○○(即丙○○之承受訴訟人)
　　　　　　壬○○(即丙○○之承受訴訟人)
共　　　同
訴訟代理人　黃炳飛律師
上列當事人間分配表異議之訴事件，上訴人對於中華民國94年2
月25日臺灣士林地方法院92年度重訴字第252號第一審判決提起
上訴，本院於94年9月20日言詞辯論終結，判決如下：
    主  文
上訴駁回。
第二審訴訟費用由上訴人負擔。
    事實及理由
一、程序部分：
  （一）被上訴人丙○○於本院訴訟進行中死亡，其繼承人癸○
        ○○、丁○○、庚○○、辛○○、壬○○聲明承受訴訟
        ，核無不合，應予准許。
  （二）按債權人或債務人對於分配表所載各債權人之債權或分
        配金額有不同意者，應於分配期日一日前，向執行法院
        提出書狀，聲明異議。異議未終結者，為異議之債權人
        或債務人，得向執行法院對為反對陳述之債權人或債務
        人提起分配表異議之訴，強制執行法第39條第1項、第
        41條第1項前段分別定有明文。強制執行法第39條規定
        係於民國85年10月9日修正公布，修正後債權人或債務
        人對於各債權人債權之存否，債權金額之範圍以及債權
        之優先次序等實體之事項，均得異議。上訴人對於被上
        訴人債權得受分配之金額有爭執，並於92年5月19日對
        原法院民事執行處92年4月4日士院儀91執夏字第182號
        通知訂於92年5月21日實行分配之分配表聲明異議，被
        上訴人未於分配期日到場，顯係同意依原分配表記載分
        配，原法院民事執行處以92年5月21日士院儀91執夏字
        第182號函通知上訴人應於分配期日起10日內起訴並向
        該處為起訴之證明，上訴人於同年5月30日向原審提起
        本件分配表異議之訴，並於同日向執行法院提出起訴狀
        影本為證，已遵守強制執行法第41條第3項所定之期間
        ，其起訴自屬合法。
二、實體部分：
  （一）上訴人起訴主張：
     1、原法院91年執字第182號債務人日元建設股份有限公司
        （下稱日元公司）、戊○○、蔡文檳清償債務強制執行
        事件，經原法院拍賣債務人所有財產後，就執行所得金
        額作成分配表（含92年3月28日及93年7月2日二份分配
        表），該分配表中有關建物拍賣所得價款分配部分，除
        訴外人全力營造工程有限公司、東甫鋁業有限公司、偉
        平企業有限公司及上訴人之債權外，尚包括被上訴人乙
        ○○、戊○○、己○○以及被上訴人癸○○○、丁○○
        、庚○○、辛○○、壬○○等人之被繼承人丙○○之債
        權，惟被上訴人等人債權之真實性均有疑義。
     2、被上訴人乙○○係以日元公司簽發發票日90年4月23日
        及同年4月26日、金額依序為新台幣（下同）500萬元及
        800萬元之支票到期不獲兌現，向台灣台北地方法院聲
        請發支付命令（該院90年度促字第32445號）而參與分
        配，惟日元公司早於89年7月7日遭票據交換所公告列為
        拒絕往來戶，被上訴人乙○○卻仍收受上開票據，實不
        尋常。且上開票據之發票日更在本件強制執行發動之後
        ，日元公司對被上訴人乙○○聲請核發之支付命令未異
        議，使其得以參與本件分配案，亦有可疑。
     3、被上訴人癸○○○、丁○○、庚○○、辛○○、壬○○
        等人之被繼承人丙○○以日元公司對其有750萬元之債
        務未清償，聲明參與分配，其執行名義為台灣台北地方
        法院90年度促字第10672號支付命令，該督促程序係於
        上開強制執行開始之後所為，且日元公司亦未異議；又
        自丙○○所聲請之債權利息以觀，其債權應屬支票債權
        ，且發票日（由利息起算日推斷）亦在日元公司被票據
        交換所公告為拒絕往來戶之後，故丙○○與日元公司間
        是否真有債權債務關係，亦有命被上訴人癸○○○、丁
        ○○、庚○○、辛○○、壬○○等人提出相關證明之必
        要。
     4、被上訴人戊○○所聲明參與分配之債權金額高達15,290
        萬元，其執行名義亦為支付命令（台灣台北地方法院90
        年促字第29026號、90年促字第48132號），且確定之時
        點亦於本件強制執行開始之後，日元公司亦未予異議。
        再查被上訴人戊○○所持以聲請支付命令之債權均為支
        票債權，而該等支票之發票日亦均在日元公司遭票據交
        換所公告為拒絕往來戶之後，因此，被上訴人戊○○之
        債權亦有進一步確認之必要。
     5、被上訴人己○○於91年11月15日聲明參與分配之債權額
        則為4,624萬5千元，所持之執行名義亦為支付命令（台
        灣台北地方法院90年促字第10673號、90年促字第48133
        號），而其債權均為支票債權，但該等支票之發票日均
        在日元公司被票據交換所列為拒絕往來戶之後，與前開
        債權相同，其債權真實性容有進一步確認之必要。
     6、依日元公司查核會計師葉國隆所提供該公司自85年至88
        年間年度會計查核報表顯示，此段期間日元公司之短期
        借款，均有與上訴人間之貸款，並未見有任何與其他包
        括被上訴人等人間之借款或其他資金往來，亦無其他相
        關應付票款、借款之記載。被上訴人等人既稱與日元公
        司往來已久，均以支票作為還款支付之工具，依一般會
        計作業審查原則，自不應未曾於會計報表上揭露，況系
        爭支票之金額龐大，若會計師未發現其等間鉅額之應付
        票款等資金往來，實難想像。又雖被上訴人稱其等與日
        元公司間往來已久，系爭支票係先前借款因未清償而換
        票云云，但極有可能日元公司早已清償，被上訴人為求
        債權得以清償而故意要求日元公司虛開系爭支票供彼等
        參與分配。且被上訴人所提出之證據，不足證明其等與
        日元公司間確有借貸關係存在，亦無從證明其等確有支
        付借貸之款項予日元公司。
     7、被上訴人之債權係與日元公司通謀虛偽意思表示及其票
        據係無對價或以不相當對價取得，為此，依上開法律關
        係提起分配表異議之訴（原審為上訴人敗訴之判決），
        並聲明：（一）原判決廢棄。（二）原法院91 年度執
        字第182號清償債務強制執行事件92年3月28日與93年7
        月2日製作之分配表，有關被上訴人乙○○、戊○○、
        己○○及被上訴人癸○○○、丁○○、庚○○、辛○○
        、壬○○等人之被繼承人丙○○應分配之金額均應剔除
        ，減為零元，其剔除之金額應改由上訴人及其他債權人
        分配之。
  （二）被上訴人等則以：
     1、被上訴人乙○○部分：伊持有日元公司簽發之支票發票
        日分別為90年4月23日及90年4月26日，金額依序為500
        萬元及800萬元。上開支票乃遠期支票，依一般民間使
        用支票之習慣，開立遠期支票極為平常。而被上訴人乙
        ○○與日元公司早在84年間起即陸續有資金調借往來，
        上開二紙支票即日元公司積欠伊之款項，且該二紙支票
        係在日元公司支票拒絕往來前所開立並交付。上訴人指
        系爭二紙支票發票日在日元公司拒絕往來之後，認有可
        疑云云。揆諸一般遠期支票之實際開立日期與票載發票
        日不同，上訴人之指摘並無理由。系爭二紙支票既在90
        年4月23日及90年4月26日才屆期，伊僅得於票載發票日
        屆至才提示，竟遭退票。並依法聲明參與分配。上訴人
        空言懷疑，顯無理由。茲將伊持有系爭支票二紙說明如
        下：500萬元支票係發票人日元公司於88年12月間向伊
        借款，當時由伊開立88 年12月23日期支票三紙金額分
        別為150萬元、194萬元及150萬元交付日元公司提示兌
        現。日元公司乃交付該500萬元支票以為清償憑據。另
        紙800萬元支票乃日元公司於84年間為興建西園路工地
        ，急需資金週轉，向伊借貸，並由伊陸續支付款項，此
        有伊開出之支票8紙，金額分別為84年4月10日126萬元
        、84年4月10日126萬元、84年4月14日500萬元、84年4
        月22日450萬元、84年5月30日50萬元、84年7月12日150
        萬元、84 年6月8日300萬元、84年9月26日345萬元，均
        由日元公司兌現。日元公司嗣於88年4月間結算，已陸
        續清償1,200萬元，尚餘800萬元債務未清償，日元公司
        要求繼續借款俾供興建天水路工地之用。故該800萬元
        支票，亦確有債權存在。
     2、被上訴人戊○○、己○○以及被上訴人癸○○○、丁○
        ○、庚○○、辛○○、壬○○等人之被繼承人丙○○部
        分：卷內24紙支票（被上訴人戊○○持有15紙，己○○
        持有8紙，丙○○持有1紙），發票人均為日元公司，業
        據證人即日元公司法定代理人劉柏良於原審當庭勘驗並
        自承，上訴人亦不爭執其真正，系爭24紙支票既為日元
        公司所簽發，日元公司依票據法第126條規定即須依票
        據文義負清償責任。日元公司之支票於89年7月7日拒絕
        往來，被上訴人戊○○、己○○及已死亡之丙○○所持
        有支票，其票載發票日期雖大多在該公司拒絕往來之後
        ，惟實際取得系爭支票之日期係在拒絕往來之前。茲說
        明如下：
     （1）已死亡之丙○○係於89年1月5日分別由誠泰銀行西園
          分行陳秀姬（原判決誤載為陳泰姬）帳戶匯50萬元、
          蔡秋哖帳戶匯700萬元給日元公司（原審卷一第112、
          113頁），日元公司交付該紙支票（原審卷一第293頁
          ），雙方往來過程甚為清楚。
     （2）被上訴人戊○○、己○○與日元公司間債權債務則源
          於系爭拍賣土地係日元公司於86年初利用向被上訴人
          所借款項購得，取得後即向被上訴人戊○○、己○○
          借貸，並提供系爭土地給上訴人戊○○、己○○設定
          抵押。87年7月間日元公司又向上訴人敦化分行要求
          增貸，變更抵押權設定為6,360萬元，同月日元公司
          向被上訴人戊○○、己○○要求換票，上訴人自88年
          8月16日起又貸放給日元公司三千餘萬元。89年5月16
          日日元公司一面協議將系爭土地過戶給被上訴人，一
          面停止繳納應付給上訴人之利息。日元公司於89 年7
          月7日支票拒絕往來，上訴人不立即追償債權，反以
          要繼續完成日元公司之工地為由，希望被上訴人將系
          爭土地信託給上訴人指定之僑馥建經公司，並要求被
          上訴人等再出資完成建築，被上訴人等不同意，上訴
          人立即假扣押系爭建物。
        並聲明：如主文所示。
  （三）查原審法院91年度執字第182號清償債務強制執行事件
        ，經拍賣債務人所有之財產後，就執行所得金額作成分
        分配表（含92年3月28日及93年7月2日二份分配表），
        被上訴人等均以有對日元公司有票據債權為由，向台灣
        台北地方法院聲請發支付命令，因日元公司未異議而確
        定，乃持以參與分配，其中被上訴人乙○○參與分配之
        債權本金為1,300萬元、被上訴人癸○○○、丁○○、
        庚○○、辛○○、壬○○等人之被繼承人丙○○為750
        萬元、被上訴人戊○○為15,290萬元、被上訴人己○○
        為4,624萬5千元之事實，為兩造所不爭執，並經原審依
        職權閱上開強制執行事件卷宗核對無訛。
　（四）上訴人主張本件請求權基礎有二：民法第87條第1項
        通謀虛偽意思表示；票據法第14條第2項無對價或以
        不相當之對價取得票據者，不得享有優於前手之權利。
        惟按第三人主張表意人與相對人通謀而為虛偽意思表示
        者，該第三人應負舉證之責（最高法院48年台上字第29
        號判例意旨參照），是上訴人就其主張被上訴人與日元
        公司有通謀虛偽意思表示之事實，應負舉證責任。經查
        ，被上訴人參與分配之各債權業據其提出兩造對其真正
        不爭執之票據為證，並經證人劉柏良（即日元公司法定
        代理人，原名劉政照），於原審到庭證稱：「（被告四
        名在日元建設公司）有借貸關係，沒有股東關係」、「
        我在民國八十六年六月接到工程，要一筆資金，向戊○
        ○、己○○、丙○○、乙○○向他們借一筆資金，戊○
        ○二千五百萬元，己○○二千五百萬元，丙○○五百萬
        元，乙○○八百萬元，作為公司運轉資金，在民國八十
        九年十二月我接了一個案子，又需要資金，又向戊○○
        借四千八百萬元，乙○○五百萬元，丙○○七百五十萬
        元，因為我公司的上手借貸沒有成功，上手沒有給我工
        程款，我就沒有辦法還錢」、「八十六年約定二年清償
        ，因為八十八年工程無法完成，再延一年半，後來完全
        沒有還，八十九年時有接一個工程很大，利潤很高，所
        以向被告等說明，又向他們借款，後來也沒有還錢。八
        十六年及八十九年的借款一毛錢也沒有還。」、「（借
        款開的票有無兌現過？）到期再換票，都沒有兌現。」
        、「乙○○的部分是八十四年借的，有還款尚有餘額八
        百萬元，八十六年、八十七年、八十八年再繼續使用，
        以後八十九年再借五百萬元」等語（原審卷一第214至
        220 頁）。由此可見被上訴人乙○○、戊○○、己○○
        以及被上訴人癸○○○、丁○○、庚○○、辛○○、壬
        ○○等人之被繼承人丙○○，早在日元公司支票拒絕往
        來之前即陸續與該公司有資金調借往來情形。而商場上
        開立遠期支票極為平常，實際開立日期與票載發票日不
        同之情形實屬常見，上訴人以被上訴人乙○○、戊○○
        、己○○以及被上訴人癸○○○、丁○○、庚○○、辛
        ○○、壬○○等人之被繼承人丙○○之支票發票日在日
        元公司遭票據交換所公告列為拒絕往來戶日期之後為由
        ，主張渠等取得票據不合理而有通謀虛偽意思表示云云
        ，並未就有如何之通謀虛偽意思表示舉證，此部分所指
        ，不足採信。上訴人另以依日元公司查核會計師葉國隆
        所提供日元公司85年至88年間，年度會計查核報表，顯
        示此段期間，日元公司之短期借款，均有與上訴人銀行
        間之貸款，而未見有任何與其他包括被上訴人等人間之
        借款或其他資金往來，亦無其他相關應付票款、借款之
        記載而主張被上訴人乙○○、戊○○、己○○以及被上
        訴人癸○○○、丁○○、庚○○、辛○○、壬○○等人
        之被繼承人丙○○與日元公司有通謀虛偽意思表示云云
        。，惟公司之財務報表等資料記載是否詳實或正確，簽
        證之會計師僅從一般公認會計原則予以審查，不能謂經
        會計師簽證之財務報表即可保證必無缺漏或錯誤之情形
        ，更何況債權人並無要求、監督會計師記載其債權之權
        限，從而自財務報表等資料中，無從逕予推斷公司與他
        人間有無債權債務關係存在。上訴人又主張被上訴人乙
        ○○、戊○○、己○○以及被上訴人癸○○○、丁○○
        、庚○○、辛○○、壬○○等人之被繼承人丙○○均稱
        渠等與日元公司間往來已久，系爭支票係先前借款，因
        未清償而換票，但極有可能日元公司早已清償，被上訴
        人乙○○、戊○○、己○○以及被上訴人癸○○○、丁
        ○○、庚○○、辛○○、壬○○等人之被繼承人丙○○
        為求其債權得以清償而故意要求日元公司虛開系爭支票
        云云，然亦未舉證以實其說，此部分主張亦屬無據。是
        上訴人主張被上訴人乙○○、戊○○、己○○以及被上
        訴人癸○○○、丁○○、庚○○辛○○、壬○○等人之
        被繼承人丙○○取得系爭票據係通謀通謀虛偽意思表示
        云云，不足採信。
　（五）上訴人另以票據法第14條第2項規定，無對價或以不相
        當之對價取得票據者，不得享有優於前手之權利。被上
        訴人乙○○、戊○○、己○○以及被上訴人癸○○○、
        丁○○、庚○○、辛○○、壬○○等人之被繼承人丙○
        ○係以無對價或以不相當之對價取得票據，自不得參與
        強制執行之分配為異議理由。惟票據法第14條第2項所
        謂「不得享有優於其前手之權利」，係指前手之權利如
        有瑕疵，則取得票據之人應繼受其瑕疵，人的抗辯並不
        中斷；如前手無權利時，則取得人並不能取得權利而言
        （最高法院68年台上字第3427號判例意旨參照）。日元
        公司既係直接簽發系爭支票予被上訴人乙○○、戊○○
        、己○○以及被上訴人癸○○○、丁○○、庚○○、辛
        ○○、壬○○等人之被繼承人丙○○，彼等間為直接授
        受支票之人，其間並無介入所謂之「前手」，自無票據
        法第14條第2項適用之可言。上訴人以該條項為異議理
        由，應屬誤會。抑有進者，上訴人亦未就被上訴人乙○
        ○、戊○○、己○○以及被上訴人癸○○○、丁○○、
        庚○○、辛○○、壬○○等人之被繼承人丙○○取得系
        爭票據係無對價或以不相當之對價，為任何舉證，其依
        票據法第14條第2項規定所為主張，亦不足採。
  （六）上訴人於本院主張，分配表異議之訴包含確認債權是否
        存在之訴，故被上訴人乙○○、戊○○、己○○以及被
        上訴人癸○○○、丁○○、庚○○、辛○○、壬○○等
        人之被繼承人丙○○對於日元公司之債權是否存在，或
　　　　其實際借貸金額如何？均未釐清云云。然查，上訴人於
        於93年2月24日原審審理中之民事理由狀為追加訴之聲
　　  　明「確認被告就附表所列之支票債權不存在」經原審當
　    　庭裁定應補裁判費一百餘萬元，被上訴人亦明確表明不
        同意其追加，上訴人嗣即不再為「確認被告就附表所列
        之支票債權不存在」之主張。然上訴理由又重提請求確
        認「各被上訴人之債權是否存在，或其實際借貸金額如
        何？」。惟查上訴人主張之訴訟標的法律關係為民法第
        87條第1項通謀虛偽意思表示及票據法第14條第2項之無
        對價或以不相當對價取得票據者，不得享有優於前手之
        權利。依其主張之訴訟標的法律關係，應由上訴人負舉
        證之責。而被上訴人係以對日元公司享有票據債權參與
        分配，請求參與分配之債權為票款債權，上訴人在上訴
        理由狀一再指被上訴人所參與分配者為借款債權，亦屬
        誤解。
  （七）上訴人於原審請求函查葉國隆會計師說明被上訴人與日
        元公司支票及資金往來情形及提供工作底稿並命日元公
        司提出該公司89年度經會計師查核之財務報告云云，原
        審以自財務報表等資料，無從逕予斷定公司與他人間有
        無債權債務關係存在，已如前述，認此部分無調查之必
        要。另上訴人聲請向誠泰銀行西園分行函查系爭支票提
        示人，因日元公司負責人劉政照已到庭證述確有收到匯
        款，認此部分亦無再函查之必要。上開證據調查方法，
        於法並無不合。
三、綜上所述，上開強制執行事件之分配表並無不當之處，上訴
    人主張原法院91年度執字第182號清償債務強制執行事件之
    分配表（含92年3月28日與93年7月2日分配表），有關被上
    訴人乙○○、戊○○、己○○以及被上訴人癸○○○、丁○
    ○、庚○○、辛○○、壬○○等人之被繼承人丙○○應分配
    之金額均應剔除，減為零元，其剔除數額改由上訴人及其他
    參與分配債權人分配云云，並無理由，應予駁回。原審為上
    訴人敗訴之判決，並無不合。上訴意旨仍執前詞，指摘原判
    決不當，求予廢棄改判，為無理由，應予駁回。
四、本件事證已臻明確，兩造其餘攻擊防禦方法及舉證，經審酌
    與判決結果不生影響，不逐一論述，併此敘明。
五、據上論結，本件上訴為無理由，依民事訴訟法第449條第1項
    、第78條，判決如主文。
中　　華　　民　　國　　94　　年　　10　　月　　4　　日
　　　　　　　　　民事第四庭審判長法　官 張劍男
　　　　　　　　　　　　　        法　官 陳邦豪
　　　　　　　　　　　　　        法　官 游明仁
正本係照原本作成。
如不服本判決，應於送達後20日內向本院提出上訴書狀，其未表
明上訴理由者，應於提出上訴後20日內向本院補提理由書狀（均
須按他造當事人之人數附繕本）上訴時應提出委任律師或具有律
師資格之人之委任狀；委任有律師資格者，另應附具律師資格證
書及釋明委任人與受任人有民事訴訟法第466條之一第一項但書
或第二項（詳附註）所定關係之釋明文書影本。
中　　華　　民　　國　　94　　年　　10　　月　　6 　　日
　　　　　　　　　　　　　　　　　書記官 于  誠
附註：
民事訴訟法第四百六十六條之一（第一項、第二項）：
對於第二審判決上訴，上訴人應委任律師為訴訟代理人。但上訴
人或其他法定代理人具有律師資格者，不在此限。
上訴人之配偶、三親等內之血親、二親等內之姻親，或上訴人為
法人、中央或地方機關時，其所屬專任人員具有律師資格並經法
院認為適當者，亦得為第三審訴訟代理人。
